臺灣臺中地方法院民事判決　九十三年度訴字第二○五一號
　　原　　　告　甲○○
　　訴訟代理人　黃肇萍律師
　　被　　　告　丙○○○
　　訴訟代理人　乙○○
右當事人間請求拆屋還地等事件，本院於民國九十三年三月二日言詞辯論終結，判決
如左如下：
    主      文
被告應將坐落台中縣大里市○○段一一三０地號土地上如附圖所示一一三０－Ａ部分
面積一三九．四八平方公尺之地上建物拆除、如附圖所示一一三０－Ｂ部分面積五．
一二平方公尺之圍牆拆除、如附圖所示一一三０－Ｃ部分面積五五．四七平方公尺之
空地騰空，並將該部分土地返還原告。
被告應自民國八十八年十月一日起至返還土地之日止，按月給付原告新臺幣壹仟參佰
捌拾柒元。
原告其餘之訴駁回。
訴訟費用由被告負擔十分之九，餘由原告負擔。
本判決第一、二項及命被告負擔訴訟費用部分，於原告以新臺幣肆拾萬元為被告供擔
保後，得假執行。
    事實及理由
一、原告主張：
  (一)坐落台中縣大里市○○段一一三０地號土地（以下簡稱一一三０地號土地），
      為原告所有。未料被告無正當權源，自民國（下同）八十三、四年起，竟占用
      前開土地如附圖所示一一三０－Ａ部分面積一三九．四八平方公尺，作為興建
      門牌號碼台中縣大里市○○路六八０號房屋之用，並於附圖所示一一三０－Ｂ
      部分面積五．一二平方公尺搭建圍牆，阻絕外人進入。而被告無使用一一三０
      地號土地之權源，其占用土地搭蓋建物及圍牆，自屬無權占有。爰依民法第七
      百六十七條規定，請求被告將系爭土地上之建築物及地上物拆除，將土地騰空
      返還與原告。
  (二)被告無權占有原告之土地，構成侵權行為，爰請求被告賠償五年內所受相當於
      租金之損害。而按「城市地方房屋之租金，以不超過土地及其建築物申報總價
      年息百分之十為限。」「第九十七條、第九十九條及第一百零一條之規定，於
      租用基地建築房屋準用之。」土地法第九十七條及第一百零五條分別定有明文
      。系爭土地之當期申報地價為每平方公尺新臺幣（下同）五千六百元，而被告
      占用如附圖所示一一三０－Ａ、一一三０－Ｂ、一一三０－Ｃ部分，面積合計
      二００．０七平方公尺，則以遭占用部分土地之申報總價年息百分之十計算，
      被告每月應給付原告之金額為九千三百三十七元（計算式：200.07×5,600×
      10% ÷12=3937，元以下四捨五入，下同）。
  (三)被告雖抗辯其占有系爭土地，乃被告於七十年間與原告之父吳松柏買賣而得，
      並非無權占用，且提出不動產買賣契約書為證。但查：該買賣契約書不動產標
      示，其買賣之土地為重測前之大里鄉○○○段三二三號、三二五之三號，而被
      告占用之土地，重測前為大里鄉○○○段三二一之六號，與買賣標的無涉。系
      爭土地並非在該買賣之範圍內，則被告以案外之二筆土地買賣為抗辯，即無可
      採。又依大里鄉○○○段三二三號、三二五之三號土地之登記謄本記載，可知
      該等土地嗣後於七十三年間再以買賣為原因移轉予被告，且向中國信託投資股
      份有限公司及台中市第四信用合作社抵押借款。以一般社會經驗法則，若有已
      買受而未登記之土地，於轉售或設定抵押權時，早應發現而要求出賣人補行移
      轉，怎會於多年後被訴時才主張此一抗辯，顯有悖常情而不可採。
  (四)自原告起訴至今，被告及其即訴訟代理人（即被告之夫）均未表示門牌號碼台
      中縣大里市○○路六八０號房屋非被告所有，僅是一再爭執該房屋所在位置包
      含於買賣範圍，興建房屋時原告並無異議等語；且被告之夫於九十三一月一日
      庭訊時自承：「系爭土地我在七十年時向原告的父親購買，那時他父親對我說
      這土地不是道路計畫用地，所以我才蓋房子（以我太太名義）。」被告當時在
      場，對其夫（訴訟代理人）所言亦無任何異議。由此可知，該房屋為被告所有
      之事實，已經被告自認，無庸置疑。再系爭房屋為未經保存登記之違章建築，
      依一般社會經驗法則，戶籍設於該屋者，若無反證，可推定應為其屋之所有權
      人。而被告戶籍自七十年九月十五日起即遷入系爭房屋，且為單獨生活戶。從
      時間上而言，是在買賣土地之後，又有長達二十餘年之設籍，如非其所有，孰
      能相信？且該屋由起訴狀所附相片觀之，為一別墅型之房屋，並非倉庫，附近
      空地又無堆放農業機械用品或機具，被告又無法提出公司財產證明文件以供查
      核，則其抗辯為中原農業機械股份有限公司所有（以下簡稱中原農機公司），
      委不足採。系爭建築物所用之土地，除部分為原告所有外，大部分建築在大里
      市○○段一一三二號土地上，而一一三二號土地又為被告所有，中原農機公司
      之所在地為台中市○區○○○街四號，並非系爭房屋地址。由此事實及被告之
      自認，可知系爭房屋確為被告所有。
  (五)並聲明：(一)被告應將坐落台中縣大里市○○段一一三０地號土地上如附圖所示
      一一三０－Ａ部分面積一三九．四八平方公尺之地上建物拆除、如附圖所示一
      一三０－Ｂ部分面積五．一二平方公尺之圍牆拆除、如附圖所示一一三０－Ｃ
      部分面積五五．四七平方公尺之空地騰空，並將土地返還原告。(二)被告應自八
      十八年十月一日起至返還土地之日止，按月給付原告九千三百三十七元。(三)願
      供擔保，請准宣告假執行。
二、被告抗辯：
  (一)系爭土地是被告之夫乙○○向原告之父吳松柏購買，土地上之建物及圍牆是中
      原農機公司所興建，且興建房屋時，原告並未提出異議，故不得主張拆除等語
      。
  (二)自九二一大地震之後，就沒有使用系爭土地，故原告請求損害賠償並不合理。
三、得心證之理由：
  (一)原告主張一一三０地號土地為其所為，業據其提出土地登記謄本為證，而被告
      對此不為爭執，自可信為真實。
  (二)又原告主張門牌號碼台中縣大里市○○路六八０號房屋及其圍牆占用一一三０
      地號土地，經本院於九十三年十二月二日至現場勘驗，並囑託台中縣大里地政
      事務所測量員實施鑑測，其結果為：一一三０－Ａ部分為建物，使用面積一三
      九．四八平方公尺；一一三０－Ｂ部分為圍牆，使用面積五．一二平方公尺；
      一一三０－Ｃ部分為空地，使用面積五五．四七平方公尺；一一三０－Ｄ部分
      為道路，使用面積十二．０九平方公尺，此有勘驗筆錄及台中縣大里地政事務
      所九十三年十二月七日里地測字第０九三００一七九三四號函檢附之複丈成果
      圖在卷可參。
  (三)被告雖抗辯其占有使用一一三０地號土地，乃被告之夫乙○○於七十年間向原
      告之父吳松柏購買而得，故非無權占用等語，並提出不動產買賣契約書為證。
      但查：該買賣契約書之標的物為重測前之大里鄉○○○段三二三地號及三二五
      之三地號土地，而被告占用之一一三０地號土地，其重測前為大里鄉○○○段
      三二一之六地號，此有一一三０地號土地之登記謄本可資參照，故一一三０地
      號土地並非前述不動產買賣契約之範圍。被告以此抗辯其為有權占有，即無可
      採。
  (四)另被告抗辯系爭土地上之建物及圍牆是中原農機公司興建，非其所有云云。經
      查：門牌號碼台中縣大里市○○路六八０號房屋為未保存登記建物，此為兩造
      所不爭執，故本院無從以不動產登記資料查悉該房屋之所有權人。惟該建物之
      房屋稅繳納義務人為被告，此有台中縣稅捐稽徵處大屯分處九十四年二月二十
      一日中縣稅屯分房字第0940002294號函檢附之徵銷查詢資料在卷可憑，被告也
      自承其確為房屋稅繳納義務人，並陳述該房屋於「九二一大地震」後半倒，由
      其領取補助金十萬元等語，再參以被告自七十年九月十五日起在該房屋設籍迄
      今，足證該房屋為被告所有，應無疑義。從而被告辯稱該房屋非其所有云云，
      亦非可採。
  (五)至於被告抗辯其興建房屋時，原告並未提出異議，故不得主張拆除乙節，茲查
      ：(1)系爭房屋占用原告之土地有一三九．四八平方公尺之多，此與民法第七百
      九十六條規定所稱之「越界建築」情形不符，難謂有本條之適用。(2)退步言之
      ，縱認符合前述規定之「越界建築」情形，但被告就「原告知其越界而不即提
      出異議」之事實，並未舉出任何事證以實其說，故不得據該條文前段規定而主
      張原告不得拆除其越界之建物；(3)該建物之圍牆越界占用原告土地，而因圍牆
      非屬房屋構成部分，其越界建築，不論原告是否知情而不即提出異議，要無民
      法第七百九十六條之適用（最高法院六十二年台上字第一一一二號判例參照）
      。從而被告此部分之抗辯，亦無可採。
  (六)按民法第七百六十七條規定：「所有人對於無權占有或侵奪其所有物者，得請
      求返還之。對於妨害其所有權者，得請求除去之。有妨害其所有權之虞者，得
      請求防止之。」茲查：被告之前述房屋、圍牆及該圍牆圈圍空地占用原告之一
      一三０地號土地，已如前述，而被告未能舉證證明其有使用原告土地之權源，
      故屬無權占有。從而原告本於所有權，請求被告拆除地上物，並將土地返還原
      告，於法即屬有據，為有理由，應予准許，爰判決如主文第一項所示。
  (七)被告無正當權源而占用原告土地，其若非故意，亦有過失，並致生原告無法利
      用土地之損害，且該損害不以被告是否現實使用該建物而有影響，故被告所為
      ，核屬不法侵害原告之權利，依民法第一百八十四條第一項前段規定，應對原
      告負損害賠責任。而原告所受損害，則以該遭占用土地其相當於租金之數額為
      計算。按租用基地建築房屋，其租金以不超過土地申報總價額年息百分之十為
      限，土地法第一百零五條、第九十七條第一項定有明文。本院斟酌被告占用土
      地之價值、用途、所處位置及四周土地利用情形，並參照前開規定，認為每年
      以該土地申報地價每平方公尺一千零四十元（九十三年一月期）之百分之八計
      算原告所受相當於租金之損害為合理，其金額為一萬六千六百四十六元（計算
      式：土地面積200.07平方公尺×申報地價1,040元/平方公尺×8% =16,646），
      換算每月金額為一千三百八十七元（計算式：16,646÷12=1,387）。從而原告
      請求被告自八十八年十月一日起至返還土地之日止，按月給付一千三百八十七
      元，為有理由，應予准許。其餘逾此部分之請求，則無理由，應予駁回，爰判
      決如主文第二、三項所示。
  (八)原告陳明願供擔保請准宣告假執行，於原告勝訴部分（即本判決主文第一、二
      項及命被告負擔訴訟費用部分），核無不合，爰酌定相當擔保金額准許之。至
      於原告敗訴部分，其假執行之聲請，因失所依附，應予駁回。
四、訴訟費用負擔及宣告假執行之依據：民事訴訟法第七十九條、第三百九十條第二
    項。
中　　　華　　　民　　　國　　九十四　　年　　　三　　　月　　　十六　　日
　　　　　　　　　　　　　　　　　臺灣臺中地方法院民事第一庭
~B法　官　游文科
右正本係照原本作成。
如對本判決上訴，須於判決送達後二十日內向本院提出上訴狀（須附繕本）。
中　　　華　　　民　　　國　　九十四　　年　　　三　　　月　　　十六　　日
~B書記官
